---
title: "Reporte_RNAseq"
output: html_document
date: Febrero, 2022
Author: Phabel Antonio López Delgado
---

```{r setup, include=FALSE}
knitr::opts_chunk$set(echo = TRUE)
```

# Proyecto: Reporte RNA-seq


## Introduccion


## Objetivos


## Desarrollo

### Descarga de librerías

El primer paso es preparar las librerías necesarias durante todo el pipeline.

```{r, echo=FALSE}
# Para descarga de datos
library("recount3")
# Para normalización
library("edgeR")
# Para plots y visualización
library("ggplot2")
library("pheatmap")
library("RColorBrewer")
# Para análisis de Expresión Diferencial
library("limma")
```

### Recopilación de datos

Se buscó un dataset de interés en <https://jhubiostatistics.shinyapps.io/recount3-study-explorer/>

Para el presente análisis de expresión diferencial se utilizarán datos de <https://www.ncbi.nlm.nih.gov/sra/?term=SRP079058> procesados con *reocunt3* <https://bioconductor.org/packages/release/bioc/html/recount3.html>

```{r, echo=FALSE}
# Acceder a proyectos disponibles
projects <- available_projects()
# Cargar dataset para crear objeto RangeSummarizedExperiment
rse_gene_SRP079058 <- create_rse(
  subset(
    projects,
    project=="SRP079058" & project_type=="data_sources"
  )
)

# Crear matriz assay a partir de objeto SRE
assay(rse_gene_SRP079058, "counts") <- compute_read_counts(rse_gene_SRP079058)
```
El siguiente paso es asegurar la consistencia de los datos.

```{r, echo=FALSE}
rse_gene_SRP079058
```

```{r}
# Al analizar los datos, estos parecen tener buena con
rse_gene_SRP079058$sra.sample_attributes[1:10]
```
En este caso, el dataset no parece tener inconsistencias ni campos no uniformemente incompletos. Por lo que no se realizarán correcciones mayores.

A continuación se expandrá la información con los metadatos en *colData()* contenidos en *rse_gene_SRP079058*

```{r, echo=FALSE}
rse_gene_SRP079058 <- expand_sra_attributes(rse_gene_SRP079058)
rse_gene_SRP079058
```
Ahora se puede revisar los metadatos agregados en columnas de interés.

```{r, echo=False}

colData(rse_gene_SRP079058)[
    ,
    grepl("^sra_attribute", colnames(colData(rse_gene_SRP079058)))
]
```
El siguiente paso es renombrar los caracteres a números o factores.

```{r, echo=FALSE}
rse_gene_SRP079058$sra_attribute.cell_type <- factor(rse_gene_SRP079058$sra_attribute.cell_type)

rse_gene_SRP079058$sra_attribute.diagnosis <- factor(rse_gene_SRP079058$sra_attribute.diagnosis)

rse_gene_SRP079058$sra_attribute.neoplastic <- factor(rse_gene_SRP079058$sra_attribute.neoplastic)

rse_gene_SRP079058$sra_attribute.patient_id <-  factor(rse_gene_SRP079058$sra_attribute.patient_id)

rse_gene_SRP079058$sra_attribute.plate_id <- as.numeric(rse_gene_SRP079058$sra_attribute.plate_id)

rse_gene_SRP079058$sra_attribute.selection <- factor(rse_gene_SRP079058$sra_attribute.selection)

rse_gene_SRP079058$sra_attribute.source_name <- factor(rse_gene_SRP079058$sra_attribute.source_name)

rse_gene_SRP079058$sra_attribute.tissue <- factor(rse_gene_SRP079058$sra_attribute.tissue)

rse_gene_SRP079058$sra_attribute.tsne_cluster <- as.numeric(rse_gene_SRP079058$sra_attribute.tsne_cluster)

rse_gene_SRP079058$sra_attribute.well <- factor(rse_gene_SRP079058$sra_attribute.well)

```

Se analiza el resumen de las variables de interés

```{r, echo=FALSE}
# Poner atención particularmente en la variable de "tissue"
head(summary(as.data.frame(colData(rse_gene_SRP079058)[
  ,
  grepl("^sra_attribute.[cell_type|neoplastic|diagnosis|tissue]", colnames(colData(rse_gene_SRP079058)))
])))

```
El siguiente paso es encontrar diferencias entre las variables de interés. En este caso se busca hacer un análisis diferencial entre los genes expresados en tejidos tumorales o periféricos; información del apartado *sra_attribute.tissue*

```{r, echo=FALSE}
# Nótese que el factor "tissue" ya cuenta con la clasificación adecuada para el objetivo: análisis de expresión difernecial entre tejidos cancerosos.
table(rse_gene_SRP079058$sra_attribute.tissue)
```
A continuación se hará una operación para determinar la proporción de fragmentos de interés. Véase la documentación en: <http://rna.recount.bio/docs/quality-check-fields.html>

```{r, echo=FALSE}
# Hacer el cociente de interés para obtener proporciones entre los niveles de expresión.
rse_gene_SRP079058$assigned_gene_prop <- rse_gene_SRP079058$recount_qc.gene_fc_count_all.assigned / rse_gene_SRP079058$recount_qc.gene_fc_count_unique.total
# Revisar el resumen de los datos resultantes.
summary(rse_gene_SRP079058$assigned_gene_prop)
```
El siguiente paso es plotear esos primeros resultados

```{r, echo=FALSE}
with(colData(rse_gene_SRP079058), plot(assigned_gene_prop, sra_attribute.tissue))
```

```{r, echo=FALSE}
# Buscar diferencia entre los dos grupos de tejidos viendo sus estadísticas con "summary()"
with(colData(rse_gene_SRP079058), tapply(assigned_gene_prop, sra_attribute.tissue, summary))
```
Se puede visualizar con un scatter plot
```{r, echo=FALSE}
with(colData(rse_gene_SRP079058), plot(assigned_gene_prop, sra_attribute.tissue, col=sra_attribute.tissue))
```

Podemos ver que la expresión tiene dos tendencias muy marcdas, lo cual es de esperarse al tener dos tipos de tejido.

Una vez con el objeto original creado, es bueno guardarlo como un seguro.

```{r, echo=FALSE}
# Guardar antes de hacer limpieza
rse_gene_SRP079058_unfiltered <- rse_gene_SRP079058
```

Se puede proceder a la limpieza de datos. Pero primero hay que analizar la calidad de los mismos.

```{r, echo=FALSE}
#Primero visualizamos un histograma con los datos
hist(rse_gene_SRP079058$assigned_gene_prop)
```

```{r, echo=FALSE}
# Establezcamos un valor de corte
table(rse_gene_SRP079058$assigned_gene_prop < 0.1)
rse_gene_SRP079058 <- rse_gene_SRP079058[, rse_gene_SRP079058$assigned_gene_prop > 0.1]

```
Se calculan las medias de expresión de las muestras

```{r, echo=FALSE}
# Usar rowMeans() y el término "counts" sobre la matriz assay()
gene_means <- rowMeans(assay(rse_gene_SRP079058, "counts"))
summary(gene_means)
```
Ahora el mínimo se ha igualado a cero. Y es necesario eliminar aquellos genes por debajo de cierta expresión, en este caso la del primer cuartil.

```{r, echo=FALSE}
# Para asegurar rigor en el proceso se eliminan los genes por debajo del primer cuartil.
rse_gene_SRP079058 <- rse_gene_SRP079058[gene_means > 0.01, ]
# Revisar dimensiones finales
dim(rse_gene_SRP079058)
```
Se puede revisar el porcentaje de genes que pasaron los criterios de limpieza.
```{r, echo=FALSE}
# Se retoma como punto de referencia "rse_gene_SRP079058_unfiltered" con todos los genes originales sin filtro ni limpieza.
round(nrow(rse_gene_SRP079058) / nrow(rse_gene_SRP079058_unfiltered)*100, 2)
```
Eso quiere decir que se mantuvieron 62.36% de los genes originales.
### Normalización

### Análisis de Expresión Diferencial

### Resultados


## Discusión


## Conclusiones


## Fuentes y ligas de interés
```{r, echo=FALSE}
citation("recount3")
citation("edgeR")
citation("ggplot2")
citation("pheatmap")
citation("RColorBrewer")
citation("limma")
```
